ACORDAO-COMPLETO-2551436

ACÓRDÃO 9205/2022 ATA 41/2022 - PRIMEIRA CÂMARA

VISTOS, relatados e discutidos estes autos de tomada de contas especial, instaurada pelo Instituto Nacional de Colonização e Reforma Agrária - Incra, contra Vilmar Ferreira de Araújo, prefeito de São João D'Aliança/GO de 2009 a 2012, em razão da não comprovação da regular aplicação dos recursos repassados por meio do Convênio CRT/DE/03000/2009, que tinha por objeto a abertura e recuperação de estradas vicinais, com execução de drenagem superficial e construções de pontes, no Projeto de Assentamento Santa Maria do Paranã, naquela localidade.
ACORDAM os Ministros do Tribunal de Contas da União, reunidos em sessão da 1ª Câmara, ante as razões expostas pelo Relator e com fundamento no art. 11 da Resolução-TCU 344/2022, em:
9.1. arquivar a presente tomada de contas especial sem julgamento do mérito;
9.2. enviar cópia deste acórdão aos responsáveis e ao Incra, informando-lhes que o relatório e voto que a fundamentam, estão disponíveis para consulta no endereço www.tcu.gov.br/acordaos.

Tomada de contas especial, instaurada pelo Incra, contra Vilmar Ferreira de Araújo, ex-prefeito de São João D'Aliança/GO , em razão da não comprovação da regular aplicação dos recursos repassados por meio do convênio que tinha por objeto a abertura e recuperação de estradas vicinais, com execução de drenagem superficial e construções de pontes, no Projeto de Assentamento Santa Maria do Paranã.

Primeira Câmara

Município de São João D'Aliança/GO

3. Responsáveis: Vilmar Ferreira de Araújo (XXX.762.091-XX) e Atos Antônio Ferronato (XXX.486.630-XX), ex-prefeitos e Município de São João D'Aliança/GO (01.313.113/0001-00)

13.1. Ministros presentes: Walton Alencar Rodrigues (Presidente), Benjamin Zymler e Jorge Oliveira (Relator).
13.2. Ministros-Substitutos presentes: Augusto Sherman Cavalcanti e Weder de Oliveira.

JORGE OLIVEIRA

Trata-se de tomada de contas especial instaurada pelo Instituto Nacional de Colonização e Reforma Agrária - Incra, contra o Município de São João D'Aliança/GO e Vilmar Ferreira de Araújo, prefeito de 2009 a 2012, em razão da não comprovação da regular aplicação dos recursos repassados por meio do Convênio CRT/DE/03000/2009, que tinha por objeto a abertura e recuperação de estradas vicinais, com execução de drenagem superficial e construções de pontes, no Projeto de Assentamento Santa Maria do Paranã, localizado naquela localidade.
2.	Transcrevo, a seguir, trechos da instrução elaborada pela Secretaria de Controle Externo de Tomada de Contas Especial - SecexTCE que analisou a matéria:
	"[...]
	HISTÓRICO
	3. O convênio foi firmado no valor de R$ 588.562,69, sendo R$ 560.000,00 à conta do concedente e R$ 28.562,69 referentes à contrapartida do convenente.
	4. Embora tenha sido informado que o convênio teve vigência de 8/12/2009 a 8/12/2010, com prazo para apresentação da prestação de contas em 7/1/2011, verifica-se, no termo de convênio (peça 1, p. 16) , que o ajuste teria vigência de 346 dias corridos e consecutivos, ou seja, até 19/11/2010. Assim, com base em sua cláusula sétima (peça 1, p. 11) , o prazo final para apresentação da prestação de contas seria no dia 19/12/2010.
	5. Os repasses efetivos da União totalizaram R$ 560.000,00 (peça 3) , sendo R$ 321.304,33, em 28/12/2009, e R$ 238.695,67, em 28/9/2010. O valor de R$ 321.304,33 foi creditado em 30/12/2009 e o valor de R$ 238.695,67, em 30/9/2010 (peça 8, p. 4 e 7) .
	6. A prestação de contas e complementações enviadas foram analisadas por meio dos documentos constantes nas peças 5 e 6.
	7. O fundamento para a instauração da Tomada de Contas Especial, conforme consignado na matriz de responsabilização elaborada pelo tomador de contas, foi a constatação da seguinte irregularidade: 
	'Não comprovação da boa e regular aplicação dos recursos federais repassados à Prefeitura Municipal de São João d'Aliança/GO, em face da omissão no dever de prestar contas dos valores transferidos, no âmbito do convênio descrito como 'abertura, recuperação e encascalhamento de estradas vicinais com execução de drenagem superficial, construções de pontes, no projeto de assentamento Santa Maria do Paranã, localizado no Município de São João d'Aliança/Goiás.', no período de 8/12/2009 a 8/12/2010, cujo prazo encerrou-se em 7/1/2011.'
	8. Os responsáveis arrolados na fase interna foram devidamente comunicados e, diante da ausência de justificativas para elidir a irregularidade e da não devolução dos recursos, instaurou-se a tomada de contas especial.
	9. No relatório (peça 22) , o tomador de contas concluiu que o prejuízo importaria no valor original de R$ 156.551,78, imputando-se a responsabilidade à Prefeitura Municipal de São João D'Aliança/GO, Vilmar Ferreira de Araújo, prefeito do Município de São João D'Aliança/GO, no período de 1/1/2009 a 31/12/2012, e Atos Antônio Ferronato, seu sucessor.
	10. Em 11/3/2021, a Controladoria-Geral da União emitiu o relatório de auditoria (peça 26) , se manifestando nos seguintes termos:
	'4. Importante ressaltar, sobre a irregularidade, os seguintes trechos do relatório do tomador de contas (peça 22) :
	'Durante a análise das prestações de contas entregues, foram identificadas irregularidades que inviabilizavam a aprovação da prestação de contas final.
	O convênio em epigrafe teve a execução regular, conforme atestam os diversos pareceres nos Setores Técnicos da Regional, sobretudo o Relatório de Cumprimento de Objeto, entretanto, verificou-se, que foram constatados problemas na apresentação da prestação de contas, que não foi regular, tendo sido a Convenente notificada várias vezes para sanar as pendências, sem, contudo, ter ela atendido as notificações, e não saneou as irregularidades pontuadas, bem como, não recolheu os valores indicados, estando em mora até presente data.
	Como é cediço, o motivo para a instauração da presente tomada de contas especial foi o não recolhimento das despesas não comprovadas, e não apresentação da documentação complementar, qual seja, a prestação de contas final.'
	11. O certificado de auditoria e o parecer do dirigente do órgão de controle interno concluíram pela irregularidade das presentes contas (peças 27 e 28) .
	12. Em 7/4/2021, o ministro responsável pela área atestou haver tomado conhecimento das conclusões contidas no relatório e certificado de auditoria, bem como do parecer conclusivo do dirigente do órgão de controle interno, manifestando-se pela irregularidade das contas, e determinou o encaminhamento do processo ao Tribunal de Contas da União (peça 29) .
	13. Na instrução inicial (peça 34) , analisando-se os documentos nos autos, concluiu-se pela necessidade de realização de citação do responsável Vilmar Ferreira de Araújo, pelo débito abaixo discriminado, em razão da falta de apresentação da documentação comprobatória de despesas, apresentação da documentação comprobatória de despesas faltando informações e falta de aplicação de recursos no mercado financeiro.
	Quantificação do débito
	Data de ocorrência
	Valor histórico (R$) 
		Data de ocorrência
	Valor histórico (R$) 

	12/4/2010
	21.974,15
		18/1/2011
	235,15

	12/4/2010
	55.071,80
		25/1/2011
	7.990,00

	3/5/2010
	2.000,00
		25/1/2011
	7.990,00

	27/5/2010
	37.169,10
		1/2/2011
	30.018,51

	23/6/2010
	9.663,60
		1/2/2011
	86.036,22

	23/6/2010
	4.977,26
		1/2/2011
	7.990,00

	23/6/2010
	4.162,24
		1/2/2011
	932,65

	23/6/2010
	7.439,68
		1/2/2011
	7.900,00

	2/7/2010
	7.800,00
		2/2/2011
	3.237,59

	9/9/2010
	7.990,00
		10/1/2011
	50.662,19

	26/10/2010
	17.035,40
		10/1/2011
	29.337,81

	24/11/2010
	17.642,91
		2/2/2011
	7.800,00

	10/12/2010
	7.800,00
		2/2/2011
	7.800,00

	11/1/2011
	15.960,63
		3/2/2011
	20.668,20

	18/1/2011
	946,44
			
	14. Em cumprimento ao pronunciamento da unidade (peça 36) , foi efetuada citação do responsável, nos moldes adiante:
	a) Vilmar Ferreira de Araújo - promovida a citação do responsável, conforme delineado adiante:
	Comunicação: Ofício 26718/2022 - Seproc (peça 39) 
Data da Expedição: 5/6/2022
Data da Ciência: 6/7/2022 (peças 43 e 44) 
Nome Recebedor: Diogo Batista de Araújo
Observação: Ofício enviado para o endereço do representante legal do responsável, conforme procuração de peça 31) .
Fim do prazo para a defesa: 21/7/2022
	
	15. Conforme Despacho de Conclusão das Comunicações Processuais (peça 46) , as providências inerentes às comunicações processuais foram concluídas. 
	16. Transcorrido o prazo regimental, o responsável Vilmar Ferreira de Araújo permaneceu silente, devendo ser considerado revel, nos termos do art. 12, § 3º, da Lei 8.443/1992.
	ANÁLISE DOS PRESSUPOSTOS DE PROCEDIBILIDADE DA IN/TCU 71/2012
	Avaliação de Viabilidade do Exercício do Contraditório e Ampla Defesa
	17. Verifica-se que não houve o transcurso de mais de dez anos desde os fatos geradores sem que tenha havido a notificação dos responsáveis pela autoridade administrativa federal competente (art. 6º, inciso II, c/c o art. 19 da IN-TCU 71/2012, modificada pela IN-TCU 76/2016) , uma vez que o fato gerador das irregularidades sancionadas ocorreu em 20/12/2010 (dia seguinte ao término do prazo para apresentação da prestação de contas) , e o responsável foi notificado sobre as irregularidades pela autoridade administrativa competente conforme abaixo:
	17.1. Vilmar Ferreira de Araújo, por meio do ofício acostado à peça 16, recebido em 14/10/2020, conforme AR (peça 19) .
	Valor de Constituição da TCE
	18. Verifica-se, ainda, que o valor atualizado do débito apurado (sem juros) em 1/1/2017 é de R$ 733.409,56, portanto superior ao limite mínimo de R$ 100.000,00, na forma estabelecida conforme os arts. 6º, inciso I, e 19 da IN-TCU 71/2012, modificada pela IN-TCU 76/2016. 
	OUTROS PROCESSOS/DÉBITOS NOS SISTEMAS DO TCU COM OS MESMOS RESPONSÁVEIS
	19. Informa-se que foram encontrados processos no Tribunal com o mesmo responsável:
	Responsável
	Processo

	Vilmar Ferreira de Araujo
	Processo 007.837/2022-4 [TCE, aberto, "TCE instaurada pelo Ministério do Desenvolvimento Regional em razão de não comprovação da regular aplicação dos recursos repassados pela União, Convênio 53000157200800266, Siafi/Siconv 652496, que teve como objeto "recuperação de pontes sobre o Corrego do Mestre, Rio Caristia e Rio Faria [...]". (nº da TCE no sistema: 3095/2021) "]

	20. Informa-se que foram encontrados débitos imputáveis aos responsáveis no banco de débitos existente no sistema e-TCE:
	Responsável
	Débito inferior

	Vilmar Ferreira de Araujo
	3102/2019 (R$ 4.500,00) - Dano inferior ao limite de instauração da TCE cadastrado
2532/2020 (R$ 27.374,80) - Dano inferior ao limite de instauração da TCE cadastrado

	21. A tomada de contas especial está, assim, devidamente constituída e em condição de ser instruída.
	EXAME TÉCNICO
	 [...]
	Da revelia do responsável Vilmar Ferreira de Araújo
	26. No caso vertente, a citação do responsável (peça 39) se deu em endereço de seu representante legal, Diogo Batista de Araújo, que consta na procuração de peça 31. A entrega do ofício citatório nesse endereço ficou comprovada (peças 43 e 44) . Válida, portanto, sua citação. 
	27. Nos processos do TCU, a revelia não leva à presunção de que seriam verdadeiras todas as imputações levantadas contra o responsável, diferentemente do que ocorre no processo civil, em que a revelia do réu opera a presunção da verdade dos fatos narrados pelo autor (Acórdão 1009/2018-TCU-Plenário, Relator: Ministro Bruno Dantas; 2.369/2013-TCU-Plenário, Relator: Ministro Benjamin Zymler e 2.449/2013-TCU-Plenário, Relator: Ministro Benjamin Zymler) . Dessa forma, a avaliação da responsabilidade do agente não pode prescindir da prova existente no processo ou para ele carreada. 
	28. Ao não apresentar sua defesa, o responsável deixou de produzir prova da regular aplicação dos recursos sob sua responsabilidade, em afronta às normas que impõem aos gestores públicos a obrigação legal de, sempre que demandados pelos órgãos de controle, apresentar os documentos que demonstrem a correta utilização das verbas públicas, a exemplo do contido no art. 93 do Decreto-lei 200/1967: "quem quer que utilize dinheiros públicos terá de justificar seu bom e regular emprego na conformidade das leis, regulamentos e normas emanadas das autoridades administrativas competentes." 
	29. Mesmo as alegações de defesa não sendo apresentadas, considerando o princípio da verdade real que rege esta Corte, procurou-se buscar, em manifestações do responsável na fase interna desta Tomada de Contas Especial, se havia algum argumento que pudesse ser aproveitado a seu favor. 
	30. No entanto, o responsável não se manifestou na fase interna, não havendo, assim, nenhum argumento que possa vir a ser analisado e posteriormente servir para afastar as irregularidades apontadas.
	31. Em se tratando de processo em que a parte interessada não se manifestou acerca das irregularidades imputadas, não há elementos para que se possa efetivamente aferir e reconhecer a ocorrência de boa-fé na conduta do responsável, podendo este Tribunal, desde logo, proferir o julgamento de mérito pela irregularidade das contas, conforme os termos dos §§ 2º e 6º do art. 202 do Regimento Interno do TCU. (Acórdão 2064/2011-TCU-Primeira Câmara (Relator: Ministro Ubiratan Aguiar) , 6.182/2011-TCU-1ª Câmara (Relator: Ministro Weber de Oliveira) , 4.072/2010-TCU-1ª Câmara (Relator: Ministro Valmir Campelo) , 1.189/2009-TCU-1ª Câmara (Relator: Ministro Marcos Bemquerer) , 731/2008-TCU-Plenário (Relator: Ministro Aroldo Cedraz) .
	32. Dessa forma, o responsável Vilmar Ferreira de Araújo deve ser considerado revel, nos termos do art. 12, § 3º, da Lei 8.443/1992, devendo as contas serem julgadas irregulares, condenando-o ao débito apurado.
	Prescrição da Pretensão Punitiva
	33. Vale ressaltar que a pretensão punitiva do TCU, conforme Acórdão 1441/2016-TCU-Plenário, Relator: Ministro Benjamin Zymler, que uniformizou a jurisprudência acerca dessa questão, subordina-se ao prazo geral de prescrição indicado no art. 205 do Código Civil, que é de dez anos, contado da data de ocorrência da irregularidade sancionada, nos termos do art. 189 do Código Civil, sendo este prazo interrompido pelo ato que ordenar a citação, a audiência ou a oitiva do responsável.
	34. No caso em exame, ocorreu a prescrição, uma vez que a última irregularidade sancionada ocorreu em 3/2/2011, e o ato de ordenação da citação ocorreu em 24/5/2022.
	Da não responsabilização de Atos Antônio Ferronato e do Município de São João D'Aliança - GO
	35. Na matriz de responsabilização (peça 33) consta que o fundamento para a instauração da TCE foi a omissão no dever de prestar contas, e no relatório de TCE, que foi imputada responsabilidade a Atos Antônio Ferronato, sucessor de Vilmar Ferreira de Araújo, prefeito do Município de São João D'Aliança-GO, no período de 1/1/2009 a 31/12/2012, em razão da não apresentação da prestação de contas final	.
	36. Conforme consta no relatório (peça 22) , foi imputada responsabilidade a Atos Antônio Ferronato, sucessor de Vilmar Ferreira de Araújo, prefeito do Município de São João D'Aliança-GO, no período de 1/1/2009 a 31/12/2012, em razão da não apresentação da prestação de contas final	.
	37. Verifica-se, contudo, no parecer financeiro datado de 17/3/2017 (peça 6, p. 3) , que houve apresentação da prestação de contas:
	'Diante do exposto, a convenente devolveu o sistema, assim o status no Siconv passou de Prestação de Contas em Complementação para Prestação de Contas enviada para Análise, na data de 23 de março de 2016, posteriormente foi colocado novamente em complementação na data de 28 de março de 2016, concedendo um novo prazo para atendimento, empreendimento esgotado conforme histórico da prestação de contas fl. 356, dos autos.'
	38. Tendo em vista de que não houve omissão no dever de prestar contas, entendeu-se que deveria ser afastada a responsabilidade de Atos Antônio Ferronato.
	39. Em 11/3/2021, a Controladoria-Geral da União emitiu o relatório de auditoria (peça 26) , informando que o convênio teve "a execução regular, conforme atestam os diversos pareceres nos Setores Técnicos da Regional, sobretudo o Relatório de Cumprimento de Objeto". Por essa razão, foi afastada a responsabilidade do Município de São João D'Aliança/GO.
	Da citação de Atos Antônio Ferronato e do Município de São João D'Aliança-GO 
	40. Atos Antônio Ferronato e o Município de São João D'Aliança-GO foram citados (peças 40, 41, 42 e 45) , mas não apresentaram alegações de defesa. Em que pese essa constatação, tal providência não interferiu na análise do processo, uma vez que não deveriam ter sido considerados como responsáveis no presente processo.
	CONCLUSÃO
	41. Em face da análise promovida na seção "Exame Técnico", verifica-se que o responsável Vilmar Ferreira de Araújo não logrou comprovar a boa e regular aplicação dos recursos. Instado a se manifestar, optou pelo silêncio, configurando a revelia, nos termos do § 3º, do art. 12, da Lei 8.443/1992. Ademais, inexistem nos autos elementos que demonstrem a boa-fé do responsável ou a ocorrência de outras excludentes de culpabilidade.
	42. Verifica-se também que houve a prescrição da pretensão punitiva, conforme análise já realizada.
	43. Tendo em vista que não constam dos autos elementos que permitam reconhecer a boa-fé do responsável, sugere-se que as suas contas sejam julgadas irregulares, nos termos do art. 202, § 6º, do Regimento Interno do TCU, com a imputação do débito atualizado monetariamente e acrescido de juros de mora, nos termos do art. 202, § 1º, do Regimento Interno do TCU, descontado o valor eventualmente recolhido.
	PROPOSTA DE ENCAMINHAMENTO
	44. Diante do exposto, submetemos os autos à consideração superior, propondo ao Tribunal:
	a) considerar revel o responsável Vilmar Ferreira de Araújo (CPF: XXX.762.091-XX) , para todos os efeitos, dando-se prosseguimento ao processo, com fulcro no art. 12, § 3º, da Lei 8.443/1992; 
	b) excluir da relação processual o Município de São João D'aliança/GO e Atos Antônio Ferronato;
	c) julgar irregulares, nos termos dos arts. 1º, inciso I; e 16, inciso III, alínea 'c', da Lei 8.443/1992, c/c os arts. 19 e 23, inciso III, da mesma Lei, as contas do responsável Vilmar Ferreira de Araújo (CPF: XXX.762.091-XX) , condenando-o ao pagamento das importâncias a seguir especificadas, atualizadas monetariamente e acrescidas dos juros de mora, calculadas a partir das datas discriminadas até a data da efetiva quitação do débito, fixando-lhe o prazo de quinze dias, para que comprove, perante o Tribunal, o recolhimento das referidas quantias aos cofres do Instituto Nacional de Colonização e Reforma Agrária, nos termos do art. 23, inciso III, alínea "a", da citada lei, c/c o art. 214, inciso III, alínea "a", do Regimento Interno do TCU.  
	Débitos relacionados ao responsável Vilmar Ferreira de Araújo (CPF: XXX.762.091-XX) :
	Data de ocorrência
	Valor histórico (R$) 
		Data de ocorrência
	Valor histórico (R$) 

	12/4/2010
	21.974,15
		18/1/2011
	235,15

	12/4/2010
	55.071,80
		25/1/2011
	7.990,00

	3/5/2010
	2.000,00
		25/1/2011
	7.990,00

	27/5/2010
	37.169,10
		1/2/2011
	30.018,51

	23/6/2010
	9.663,60
		1/2/2011
	86.036,22

	23/6/2010
	4.977,26
		1/2/2011
	7.990,00

	23/6/2010
	4.162,24
		1/2/2011
	932,65

	23/6/2010
	7.439,68
		1/2/2011
	7.900,00

	2/7/2010
	7.800,00
		2/2/2011
	3.237,59

	9/9/2010
	7.990,00
		10/1/2011
	50.662,19

	26/10/2010
	17.035,40
		10/1/2011
	29.337,81

	24/11/2010
	17.642,91
		2/2/2011
	7.800,00

	10/12/2010
	7.800,00
		2/2/2011
	7.800,00

	11/1/2011
	15.960,63
		3/2/2011
	20.668,20

	18/1/2011
	946,44
			
	Valor atualizado do débito (com juros) em 19/8/2022: R$ 1.078.417,88.
	d) autorizar, desde logo, a cobrança judicial das dívidas, caso não atendida a notificação, na forma do disposto no art. 28, inciso II, da Lei 8.443/1992;
	e) autorizar também, desde logo, se requerido, com fundamento no art. 26 da Lei 8.443/1992, c/c o art. 217, § 1º, do Regimento Interno do TCU, o parcelamento da (s) dívida (s) em até 36 parcelas, incidindo, sobre cada parcela, corrigida monetariamente, os correspondentes acréscimos legais, fixando-lhe o prazo de quinze dias, a contar do recebimento da notificação, para comprovar, perante o Tribunal, o recolhimento da primeira parcela, e de trinta dias, a contar da parcela anterior, para comprovar os recolhimentos das demais parcelas, devendo incidir, sobre cada valor mensal, atualizado monetariamente, os juros de mora devidos, na forma prevista na legislação em vigor, alertando o responsável de que a falta de comprovação do recolhimento de qualquer parcela importará o vencimento antecipado do saldo devedor, nos termos do § 2º do art. 217 do Regimento Interno deste Tribunal; 
	f) enviar cópia do acórdão a ser prolatado à Procuradoria da República no Estado de Goiás, nos termos do § 3º do art. 16 da Lei 8.443/1992, c/c o § 7º do art. 209 do Regimento Interno do TCU, para adoção das medidas cabíveis; e
	g) enviar cópia do acórdão que vier a ser proferido ao Instituto Nacional de Colonização e Reforma Agrária e ao responsável, para ciência, informando que a presente deliberação, acompanhada do relatório e do voto que a fundamentam, está disponível para a consulta no endereço www.tcu.gov.br/acordaos, além de esclarecer que, caso requerido, o TCU poderá fornecer sem custos as correspondentes cópias, de forma impressa."
3.	O Ministério Público junto ao TCU, representado neste processo pelo Subprocurador-Geral Lucas Rocha Furtado, manifestou-se de acordo com a proposta de encaminhamento da unidade técnica.
	É o relatório.

Diogo Batista de Araújo (56900/OAB-GO).

Subprocurador-Geral Lucas Rocha Furtado

TOMADA DE CONTAS ESPECIAL. CONVÊNIO. ABERTURA E RECUPERAÇÃO DE ESTRADAS VICINAIS. NÃO COMPROVAÇÃO DA REGULAR EXECUÇÃO FINANCEIRA DA AVENÇA. CITAÇÃO. REVELIA. PRESCRIÇÃO. ARQUIVAMENTO.

TOMADA DE CONTAS ESPECIAL (TCE)

O Instituto Nacional de Colonização e Reforma Agrária - Incra celebrou com o Município de São João d'Aliança/GO o Convênio CRT/DE/03000/2009, cujo objeto era a "abertura, recuperação e encascalhamento de estradas vicinais com execução de drenagem superficial, construções de pontes, no Projeto de Assentamento Santa Maria do Paranã".
2.	O ajuste foi firmado em 8/12/2009, com vigência até 8/12/2010 e com prazo para apresentação da prestação de contas até 8/1/2011. Foi previsto o dispêndio total de R$ 588.562,69, sendo R$ 560.000,00 repassados pelo Incra e R$ 28.562,69 referentes à contrapartida municipal. 
3.	Os valores federais foram creditados em duas parcelas: R$ 321.304,33, em 30/12/2009, e R$ 238.695,67, em 30/9/2010 (peça 8, pp. 4 e 7) . Apesar do atraso verificado na liberação da segunda parcela, o órgão de origem não efetuou a prorrogação de ofício do convênio, conforme previsão contida na Portaria Interministerial MP/MF/MCT 127/2008, que regia o ajuste.
4.	As contas foram efetivamente prestadas pela prefeitura em 3/2/2011. 
5.	Vistoria in loco, realizada por técnicos do Incra (peça 5) em dezembro de 2010, atestou a realização de 100% dos serviços de terraplenagem, drenagem e execução de obras de arte. Quanto ao encascalhamento, o relatório registrou que:
	"De acordo com requisição dos moradores do Projeto de Assentamento Santa Maria do Paranã e da Prefeitura Municipal, foi solicitada a substituição de um trecho de encascalhamento, que era para ser executado em uma estrada para-rural, sem nenhum movimento de veículo, para (...) um trecho da agrovila do mesmo assentamento, um trecho com muito trânsito de veículos, inclusive de ônibus escolares. Esta solicitação de alteração foi acatada, visto que foi executada a mesma quantidade prevista inicialmente, beneficiando muito mais os assentados e sem causar prejuízo para a prefeitura municipal e para o Incra, de acordo com os princípios da Administração Pública."
6.	Não obstante ter sido constatada a integral execução física do empreendimento, a prestação de contas apresentada foi rejeitada no seu aspecto financeiro pelo órgão repassador. O Parecer Financeiro 54700.00087712008-06, elaborado em maio de 2017 (peça 6) , registrou dificuldade na análise da documentação apresentada pela prefeitura, que não alimentou o módulo de execução do Sistema Siconv. Todos os comprovantes de despesas acabaram sendo inseridos na aba "anexo" do módulo de prestação de contas. Com isso o sistema foi incapaz de gerar os relatórios de execução física e financeira.
7.	Mesmo assim, o parecer concluiu pela impugnação de parte das despesas, decorrente de: (i)  despesas realizadas fora da vigência do convênio; (ii) ausência de informações acerca dos procedimentos licitatórios; (iii) não apresentação de parte da documentação comprobatória de despesas ou apresentação faltando informações; e (iv) falta de aplicação dos recursos no mercado financeiro.
8.	Em face dessas constatações, o tomador de contas concluiu (peça 22) que o prejuízo importaria no valor original de R$ 156.551,78 e imputou a responsabilidade solidariamente ao Município de São João D'Aliança/GO e aos ex-prefeitos Vilmar Ferreira de Araújo e Atos Antônio Ferronato.
9.	Ao analisar o feito, a unidade técnica do Tribunal (peça 34) identificou que apenas Vilmar Ferreira de Araújo efetivamente geriu os recursos do convênio, motivo pelo qual a responsabilidade em relação ao dano deveria ser exclusivamente dele.
10.	Contudo, por um equívoco no processamento do feito, foram citados pelo Tribunal todos os indicados na fase interna da TCE: Vilmar Ferreira de Araújo, Atos Antônio Ferronato e o Município de São João D'Aliança/GO.
11.	Mesmo regularmente notificados, nenhum dos envolvidos apresentou defesa, restando configurada sua revelia, nos termos do art. 12, § 3º, da Lei 8.443/1992.
12.	Dando prosseguimento à instrução do processo com base nos elementos nele contidos, a Secretaria de Tomada de Contas Especial - SecexTCE, propôs, com a anuência do Ministério Público junto ao TCU, o julgamento pela irregularidade das contas de Vilmar Ferreira de Araújo, com imputação de débito, bem como a exclusão da relação processual dos demais corresponsáveis. Não foi proposta a aplicação de multa, em face da constatação de que houve a prescrição da pretensão punitiva, de acordo com as diretrizes do Acórdão 1441/2016-TCU-Plenário.
13.	Antes de adentrar na análise da matéria, verifico necessário examinar a prescrição à luz da edição da recente Resolução-TCU 344/2022, que passou a regular a prescrição no âmbito desta Corte de Contas.
14.	A Resolução-TCU 344/2022 reconheceu o prazo quinquenal para a prescrição do exercício das pretensões punitiva e de ressarcimento e estabeleceu que ela se interrompe pela notificação, oitiva, citação ou audiência do responsável, ou, ainda, por qualquer ato inequívoco de apuração dos fatos, inclusive aqueles praticados na fase interna da TCE. Dispôs, também, para as situações relacionadas a convênios, idênticas à discutida nestes autos, que o prazo de prescrição será contado da data da apresentação da prestação de contas ao órgão competente para a sua análise inicial.
15.	No caso em exame, o marco inicial para contagem dos prazos coincide com o término do prazo para prestar contas, em janeiro de 2011. A partir dessa data, a primeira ação para apuração do débito desenvolvida pelo Incra, e documentada nos autos, ocorreu apenas em maio de 2017, com a emissão do Parecer Financeiro 54700.00087712008-06 (peça 6) .
16.	Ou seja, foi excedido o prazo de cinco anos previsto na Resolução-TCU 344/2022, motivo pelo qual deve ser reconhecida a prescrição. Em consequência, a presente tomada de contas especial deve ser arquivada sem julgamento de mérito, nos termos do art. 11 da mencionada norma.
	Ante o exposto, divirjo, pelos motivos acima expostos, das propostas de encaminhamento da unidade técnica e do MP/TCU e voto por que o Tribunal adote o acórdão que ora submeto à apreciação deste Colegiado.
TCU, Sala das Sessões, em 29 de novembro de 2022.
JORGE OLIVEIRA 
Relator